【裁判字號】    97,訴,1965
【裁判日期】    971211
【裁判案由】    債務人異議之訴
【裁判全文】
臺灣板橋地方法院民事判決              97年度訴字第1965號
原      告  甲○○
訴訟代理人  李志聖律師
被      告  乙○○
訴訟代理人  盧立仁律師
上列當事人間請求債務人異議之訴事件，經本院於民國97年11月
24日言詞辯論終結，判決如下：
    主      文
被告不許依本院九十一年度促字第九六七一四號支付命令之執行
名義對原告強制執行。
訴訟費用由被告負擔。
    事實及理由
一、原告主張：
    (一)被告以不實債權對原告聲請發支付命令（按即本院91年度
      促字第96714 號支付命令，下稱系爭支付命令），並取得
      執行名義，屬侵權行為，應對原告負損害賠償責任：
      (1)系爭支付命令原告之請求即「原告與被告間就原告與第
        三人鄭美雲間自民國（下同）86年6 月26日起，至87年
        6 月26日止借款新台幣（下同）200 萬元之消費借貸所
        為之連帶保證債務」，業經原告於89年間向被告起訴請
        求確認不存在，並經鈞院以89年度訴字第213 號判決確
        認該關係不存在。被告僅就判決之其他部分上訴，未就
        該部分上訴而令其確定，可見被告自知並承認系爭支付
        命令之連帶保證債務關係不存在。
      (2)被告就其他部分上訴後，二審判決即台灣高等法院90年
        度上字第857 號判決亦確認：原告因擔保鄭美雲向被告
        之200 萬元借款，而於借據上簽名為連帶保證人，並與
        鄭美雲、吳孟宇共同簽發本票。嗣被告取得台灣士林地
        方法院88年度票字第2501號准許本票強制執行裁定，以
        之為執行名義聲請強制執行，鄭美雲乃與被告於88年10
        月27日訂立和解契約，雙方同意以300 萬元和解，並由
        被告於和解當場收取現金200 萬元，餘款100 萬元則由
        鄭美雲以另紙支票給付。惟因被告與鄭美雲成立前述和
        解契約時未通知原告，原告亦未同意鄭美雲就系爭借款
        債務以支票延期清償，依民法第755 條規定，原告之保
        證責任因而免除，用以擔保保證債務之本票債務亦隨之
        消滅，被告不得再向原告主張本票債權。況鄭美雲已依
        和解書之約定清償被告300 萬元，主債務既已清償完畢
        ，原告自不負保證債務。
      (3)是以，無論依鈞院89年度訴字第213 號判決之確定部分
        ，或台灣高等法院90年度上字第857 號確定判決，原告
        對被告均已無系爭支付命令所稱之保證債務。被告就已
        訴訟多時，並確認（甚且自認）不存在之債務，謊稱有
        該債務，以不實債權取得執行名義（即系爭支付命令）
        ，並對原告財產強制執行，侵害原告財產權，且係故意
        以背於善良風俗之方法加損害於原告，應對原告負侵權
        行為損害賠償責任。又被告以不實債權取得之執行名義
        金額為200 萬元，並據以對原告財產為強制執行，致原
        告受有200 萬元之損害。
    (二)被告尚欠原告100 萬元：
      被告依台灣高等法院90年度上字第857 號確定判決，尚應
      給付原告100 萬元及自89年2 月2 日起至清償日止，按年
      息5%計算之利息（見判決主文第3 項），惟被告迄未給付
      。
    (三)原告主張抵銷並得拒絕履行：
      (1)原告就前揭侵權行為債權及確定判決之債權，業於97年
        8 月13日以存證信函向被告為抵銷之意思表示，並已送
        達被告，故原告自得以上開債權與系爭支付命令即強制
        執行債權為抵銷。
      (2)另依民法第198 條規定，原告就錯誤支付命令之債權，
        亦得拒絕履行。
    (四)原告得提起債務人異議之訴：
      (1)上述侵權行為債權及確定判決之債權，業經原告於97年
        8 月13日向被告為抵銷之意思表示，原告自得依強制執
        行法第14條第1 項規定，提起債務人異議之訴。
      (2)又系爭支付命令未合法達，原告難以知悉其內容，無法
        就實體為爭執，應類推適用強制執行法第14條第2 項規
        定，原告得就執行名義成立前之債權不成立、消滅或妨
        礙債權人請求之事由提起異議之訴。
    (五)訴之聲明：
      被告不許依鈞院91年度促字第96714 號支付命令之執行名
      義對原告強制執行。
二、被告則以下列陳詞置辯，並求為判決駁回原告之訴：
    (一)原告於提起本件債務人異議之訴前，已對系爭支付命令聲
      請撤銷確定證明書及提起再審，均遭駁回確定，原告應受
      拘束：
      (1)原告對於系爭支付命令確定證明書之撤銷聲請已遭駁回
        確定：
        1.系爭支付命令係於92年3 月5 日合法送達予原告，有
          確定證明書及送達證書可證，原告未於20日之法定期
          間內聲明異議，該支付命令即告確定。
        2.嗣原告聲請撤銷系爭支付命令確定證明書，遭鈞院以
          92年12月4 日91年度促字第96714 號民事裁定駁回，
          原告不服提起抗告，亦經台灣高等法院以93年度抗字
          第153 號民事裁定駁回，理由欄項下並引送達證書、
          書記官袁玉玲之證詞等證據認定系爭支付命令於92年
          3 月5日 合法送達予原告，原告未依法提出異議，支
          付命令已告確定。原告對該裁定不服再為抗告，復經
          最高法院以93年度台抗字第373 號民事裁定駁回其再
          抗告確定。
        3.原告再對前開台灣高等法院93年度抗字第153 號裁定
          聲請再審，經台灣高等法院以93年度再抗字第58號民
          事裁定駁回再審聲請確定。
      (2)原告對系爭支付命令所提再審之訴，已遭駁回確定：
        1.原告對系爭支付命令所提再審之訴，業經鈞院93年度
          再字第7 號、台灣高等法院96年度上字第453 號、最
          高法院97年度台上字第826 號判決駁回確定。
        2.最高法院97年度台上字第826 號判決係以「再審之不
          變期間，自該支付命令於92年3 月5 日送達後20日內
          未異議而告確定時起算，扣除在途期間2 日，算至同
          年4 月28日（4 月26日為週六）止，即告屆滿，乃被
          上訴人（按即原告）遲至同年7 月12日始提起再審之
          訴，依上說明，已逾30日之不變期間，自非合法」為
          由，而將原判決及第一審判決均廢棄，自為判決，駁
          回再審之訴。是故，系爭支付命令係於92年3 月5 日
          合法送達予原告，原告未於20日之法定期內聲明異議
          ，該支付命令即告確定。
    (二)原告主張抵銷有違民法第335 條第2 項之規定，其抵銷之
      意思表示無效：
      原告於起訴狀以原證3 存證信函主張「二現本人特以此函
      ，就上述侵權行為之200 萬元債權為第一順位抵銷債權，
      就上述100 萬元債權為第二順位抵銷債權，與台端前述強
      制執行債權為抵銷之意思表示」云云，係主張二筆債權以
      先後順位關係為抵銷，為附有條件之抵銷，依民法第335
      條第2 項之規定，其抵銷之意思表示無效。
    (三)被告並無「不法侵害他人權利」，原告主張被告應侵權行
      為之債者，並無理由：
      系爭支付命令既合法送達予原告，原告未於20日之法定期
      間內聲明異議，該支付命令即告確定，被告並無不法侵害
      他人之權利，原告主張其就被告應負侵權行為之債主張抵
      銷者，即無理由。
三、兩造不爭執之事實：
    (一)被告前以原告以連帶保證人之身分，擔保第三人鄭美雲向
      被告自86年6 月26日至87年6 月26日止借款200 萬元債務
      ，詎鄭美雲屆期未還，有督促保證人即原告履行必要為由
      ，向本院聲請核發支付命令，經本院受理後，於91年12月
      31日核發91年度促字第96714 號支付命令，命原告應於支
      付命令送達後20日之不變期間內，向被告清償200 萬元及
      自91年6 月27 日 起至清償日止按年息5%計算之利息，並
      賠償督促程序費用113 元。
    (二)被告以上開支付命令為執行名義，並提出確定證明書，聲
      請強制執行原告之財產，現由本院以92年度執字第16775
      號案件受理中。
    (三)原告嗣以本院91年度促字第96714 號支付命令未經合法送
      達，對於上開確定支付命令提起再審之訴，經本院以93年
      度再字第7 號民事判決將該確定支付命令廢棄，並駁回被
      告之訴（支付命令聲請視為起訴）；被告不服提起上訴，
      經台灣高等法院以96年度上字第453 號民事判決駁回其上
      訴；被告不服上訴最高法院，經最高法院認定「本件被上
      訴人（按即原告）再審之不變期間，自該支付命令於92年
      3 月5 日送達後20日內未異議而告確定時起算，扣除在途
      期間2 日，算至同年4 月28日（4 月26日為週六）止，即
      告屆滿，乃被上訴人遲至同年7 月12日始提起再審之訴，
      依上說明，已逾30日之不變期間，自非合法」，而以97年
      度台上字第826 號民事判決將原判決及第一審判決均廢棄
      ，並駁回原告所提再審之訴確定在案。
    (四)原告前曾對被告提起債務人異議之訴，而「確認原告與被
      告間就被告與鄭美雲間自86年6 月26日至87年6 月26日止
      借款200 萬元之消費借貸所為之連帶保證關係不存在。」
      為該案中原告請求判決事項之一，案經本院受理後，於90
      年6 月15日以89年度訴字第213 號民事判決確認是項連帶
      保證關係不存在。原告嗣就上開判決不利於其部分上訴，
      被告則未就上開不利部分之判決提起上訴，台灣高等法院
      就原告上訴部分，於91年10月2 日以90年度上字第857 號
      判決：「原判決關於駁回上訴人（按即原告）後開第2 、
      3 項之訴暨訴訟費用（除確定判決部分外）之裁判均廢棄
      。確認兩造於台灣板橋地方法院88年度民執地字第25125
      號強制執行事件中所為之和解關係不存在。被上訴人（按
      即被告）應給付上訴人100 萬元及自89年2 月2 日起清償
      日止，按週年利率5%計算之利息。」並確定在案。
四、兩造同意本件爭點如下：
    (一)被告是否以不實之債權取得本院91年度促字第96714 號支
      付命令而應對原告負侵權行為損害賠償責任？
    (二)原告以其對被告之200 萬元侵權行為損害賠償債權、台灣
      高等法院90年度上字第857 號確定判決判命給付之100 萬
      元債權，與被告於本件之強制執行債權抵銷，有無理由？
    (三)原告依強制執行法第14條第1 項規定提起本件債務人異議
      之訴有無理由？
五、本院之判斷：
    (一)關於「被告是否以不實之債權取得本院91年度促字第9671
      4 號支付命令而應對原告負侵權行為損害賠償責任」部分
      ：
      (1)查被告係於91年12月18日以原告為連帶保證人，擔保第
        三人鄭美雲向被告自86年6 月26日至87年6 月26日止借
        款200 萬元債務，因鄭美雲屆期未還，有督促保證人即
        原告履行必要為由，向本院聲請核發支付命令，經本院
        於91年12月31日核發91年度促字第96714 號支付命令，
        命原告向被告清償200 萬元及自91年6 月27日起至清償
        日止按年息5%計算之利息，並賠償督促程序費用113 元
        等情，為兩造所不爭執之事實。
      (2)又被告據以聲請上開支付命令所依憑之原告負擔之連帶
        保證關係，前經原告於89年間對被告提起債務人異議之
        訴時，即經本院於90年6 月15日以89年度訴字第213 號
        判決確認「原告與被告間就被告與鄭美雲間自86年6 月
        26日至87年6 月26日止借款200 萬元之消費借貸所為之
        連帶保證關係不存在。」此部分未經被告上訴，於一審
        判決後即告確定，且原告對於一審其餘不利於其部分之
        判決所提上訴，亦經台灣高等法院於91年10月2 日以90
        年度上字第857 號判決確定在案等情，復為兩造所不爭
        執之事實。
      (3)依上所述，原告與被告間就被告與鄭美雲間自86年6 月
        26日至87年6 月26日止借款200 萬元之消費借貸所為之
        連帶保證關係不存在乙節，早經本院於90年6 月15日以
        89年度訴字第213 號判決予以確認，被告為該案之當事
        人，明知其未對上開不利部分之判決提起上訴，該部分
        已告確定，且原告就其餘部分所為之上訴亦經台灣高等
        法院於91年10月2 日以90年度上字第857 號判決確定，
        被告竟於前揭保證關係經兩造實體攻防並經法院判決確
        認不存在，甚至兩造間之上開訴訟全部均已確定後，利
        用督促程序僅為形式審查、不經言詞辯論之機會，以同
        一事由及證據，再為聲請並於91年12月18日取得支付命
        令，更進而以該支付命令為執行名義，強制執行原告之
        財產，則原告主張被告係故意不法侵害其權利，即非無
        據。
      (4)被告既係故意主張不實債權而取得系爭支付命令，致原
        告對被告負有系爭支付命令所命給付之200 萬元及法定
        利息債務，並令被告得據為執行名義，請求強制執行原
        告之財產，自屬侵害原告之權利，應准原告以侵權行為
        法律關係尋求救濟，以臻衡平（最高法院84年台上字第
        196 號判決意旨可資參照），故原告主張其因此受有20
        0 萬元之損害，而對原告有200 萬元之侵權行為損害賠
        償債權，應屬有理。
      (5)又被告基於連帶保證關係請求原告給付200 萬元及自91
        年6 月27日起至清償日止按年息5%計算之利息，業經本
        院發給91年度促字第96714 號支付命令確定在案，已如
        前述，該確定支付命令既未經再審程序推翻，其既判力
        及執行力本不受影響，況本件原告乃係主張對被告有侵
        權行為損害賠償請求權，並以該債權與被告依支付命令
        對其所有之債權抵銷，此與支付命令係基於連帶保證關
        係之請求權，二者並不相同，故被告辯以原告對系爭支
        付命令聲請撤銷確定證明書、聲請再審暨對支付命令所
        提再審之訴均遭駁回確定，原告應受其拘束云云，並不
        影響本件之判斷，併此敘明。
    (二)關於「原告以其對被告之200 萬元侵權行為損害賠償債權
      、台灣高等法院90年度上字第857 號確定判決判命給付之
      100 萬元債權，與被告於本件之強制執行債權抵銷，有無
      理由」部分：
      (1)按二人互負債務，而其給付種類相同，並均屆清償期者
        ，各得以其債務，與他人之債務，互為抵銷；抵銷，應
        以意思表示，向他方為之，其相互間債之關係，溯及最
        初得為抵銷時，按照抵銷數額而消滅，民法第334 條第
        1 項前段、第335 條第1 項分別定有明文。
      (2)查原告主張被告依台灣高等法院90年度上字第857 號確
        定判決，應給付原告100 萬元及自89年2 月2 日起至清
        償日止，按年息5%計算之利息，迄未給付乙節，已據原
        告提出上開台灣高等法院民事判決影本1 份為證，復為
        被告所不爭執，自堪信為真實。又原告因被告以不實債
        權取得系爭支付命令並據以強制執行，對被告有200 萬
        元之侵權行為損害賠償請求權，業經認定如前；而此損
        害賠償請求權既屬金錢債權，於請求權發生時即應認為
        已屆清償期（參看最高法院32年抗字第246 號判例意旨
        ），是原告對被告之該200 萬元侵權行為損害賠償債權
        已屆清償期，亦堪認定。
      (3)原、被告2 人既互負債務，其給付種類又屬相同，並均
        屆清償期，依前開規定，原告自得以其債務與被告之債
        務，互為抵銷。而原告已於97年8 月13日以原證3 之存
        證信函向被告為抵銷之意思表示，並主張以侵權行為20
        0 萬元債權為第一順位抵銷債權，就台灣高等法院90年
        度上字第857 號確定判決之100 萬元債權為第二順位抵
        銷債權，與被告依系爭支付命令對其取得之200 萬元債
        權抵銷，該存證信函業經被告於97年8 月14日收受等情
        ，有原告提出之該存證信函及台灣郵政掛號郵件收件回
        執在卷可憑，是原告以其對被告之200 萬元侵權行為損
        害賠償債權、台灣高等法院90年度上字第857 號確定判
        決判命給付之100 萬元債權，與被告於本件之強制執行
        債權抵銷，於法即無不合。
      (4)又原告於抵銷時，雖定就主動債權定其先後順位，惟此
        乃係就其單一債權數額不足以全數抵銷被動債權時預為
        之安排，尚非抵銷之意思表示附有條件或期限，是被告
        抗辯原告主張抵銷有違民法第335 條第2 項規定，其抵
        銷之意思表示無效，洵非可採。
    (三)關於「原告依強制執行法第14條第1 項規定提起本件債務
      之訴有無理由」部分：
      (1)按執行名義成立後，如有消滅或妨礙債權人請求之事由
        發生，債務人得於強制執行程序終結前，向執行法院對
        債權人提起異議之訴，強制執行法第14條第1 項前段定
        有明文。
      (2)本件被告於取得執行名義後，因原告以其對被告所有之
        200 萬元侵權行為債權及台灣高等法院90年度上字第85
        7 號確定判決之100 萬元債權，向被告為抵銷之意思表
        示，致被告依系爭支付命令對原告取得之債權，溯及於
        抵銷時全數消滅，則原告依強制執行法第14條第1 項之
        規定，提起本件債務人異議之訴，以排除系爭支付命令
        之執行力，自屬有理。
六、綜上所述，本件被告於取得執行名義即本院91年度促字第96
    714 號支付命令後，因有消滅其請求之事由發生，故原告依
    強制執行法第14條第1 項規定，於執行程序程序終結前，提
    起本件訴訟，求為判決不許被告依上開支付命令之執行名義
    對原告強制執行，為有理由，應予准許。
七、本件事證已臻明確，兩造所為之其他主張、陳述並所提之證
    據，經審酌後，認均與本件之結論無礙，不再一一論述，併
    此敘明。
八、訴訟費用負擔之依據：民事訴訟法第78條。
中    華    民    國    97    年    12    月    11    日
                  民事第二庭    法  官  程怡怡
以上正本係照原本作成
如對本判決上訴，須於判決送達後20日內向本院提出上訴狀
中    華    民    國    97    年    12    月    15    日
                                書記官  華海珍


司法院資訊處製作；財團法人民間司法改革基金會備份。
